ACORDAO-COMPLETO-2340127

ACÓRDÃO 3217/2019 ATA 11/2019 - PRIMEIRA CÂMARA

VISTOS, relatados e discutidos estes autos de tomada de contas especial instaurada em face da impugnação total das despesas do Convênio 2263/2000 (Siafi 415359) , firmado entre a Fundação Nacional de Saúde e o Município de São João do Piauí/PI, que tinha por objeto a construção de um sistema de esgotamento sanitário, 
ACORDAM os Ministros do Tribunal de Contas da União, reunidos em sessão da Primeira Câmara, ante as razões expostas pelo Relator, em:
9.1. julgar irregulares as contas do Sr. Murilo Antônio Paes Landim, ex-prefeito de São João do Piauí/PI, e condená-lo ao pagamento das quantias a seguir especificadas, com a fixação do prazo de quinze dias, a contar da notificação, para comprovar, perante o Tribunal (art. 214, III, “a”, do Regimento Interno) , o recolhimento da dívida aos cofres da Funasa – Fundação Nacional de Saúde, atualizadas monetariamente e acrescidas dos juros de mora, calculados a partir das datas discriminadas, até a data do recolhimento, na forma prevista na legislação em vigor:
	VALOR ORIGINAL (Real) 
	DATA DA OCORRÊNCIA
	DÉBITO/CREDITO

	R$ 300.000,00
	19/10/2001
	Débito

	R$ 300.000,00
	27/11/2001
	Débito

	R$ 300.000,00
	26/12/2001
	Débito

9.2. autorizar, desde logo, nos termos do art. 28, II, da Lei 8.443/1992, a cobrança judicial da dívida, caso não atendida a notificação;
9.3. autorizar, desde logo, o pagamento da dívida em até 36 (trinta e seis) parcelas mensais e consecutivas, caso solicitado, nos termos do art. 26 da Lei 8.443/1992, fixando-se o prazo de quinze dias, a contar do recebimento da notificação, para comprovar perante o Tribunal o recolhimento da primeira parcela, e de trinta dias, a contar da parcela anterior, para comprovar o recolhimento das demais parcelas, na forma prevista na legislação em vigor;
9.4. encaminhar cópia desta deliberação à Secretaria Federal de Controle Interno, ao responsável e à Procuradoria da República em Mato Grosso do Sul, nos termos do § 3º do art. 16 da Lei 8.443/1992, para adoção das medidas que entender cabíveis.

Tomada de contas especial instaurada pela Funasa em razão da impugnação das despesas de convênio celebrado com o Município de São João do Piauí/PI para a construção de sistema de esgotamento sanitário.

Primeira Câmara

Município de São João do Piauí - PI.

3. Interessados/Responsáveis:
3.1. Interessado: Fundação Nacional de Saúde (26.989.350/0001-16)
3.2. Responsável: Murilo Antônio Paes Landim (XXX.716.861-XX).

13.1. Ministros presentes: Walton Alencar Rodrigues (Presidente) e Benjamin Zymler (Relator).
13.2. Ministro-Substituto convocado: Augusto Sherman Cavalcanti.
13.3. Ministro-Substituto presente: Weder de Oliveira.

BENJAMIN ZYMLER

Adoto como parte inicial do relatório a instrução elaborada por auditor da Secex/TCE (peça 15) , que contou com a anuência dos dirigentes da mencionada unidade técnica (peças 16 e 17) :
“1.	Trata-se de Tomada de Contas Especial instaurada pela Funasa – Fundação Nacional de Saúde, em desfavor do Sr. Murilo Antônio Paes Landim (CPF: XXX.716.861-XX) , ex-Prefeito Municipal de São João do Piauí/PI, no período de 1/1/1997 a 31/12/2004, em razão da impugnação total das despesas do Convênio 2263/2000 - Siafi 415359 (Peça 2, p. 154-61) , firmado entre a Funasa e a Prefeitura Municipal de São João do Piauí/PI, e que tinha por objeto a Execução de Sistema de Esgotamento Sanitário - MSD, conforme Plano de Trabalho (Peça 1, p. 7-11) , em razão da impugnação total das despesas executadas, no valor de R$ 900.000,00.
HISTÓRICO	
2.	O Convênio 2263/2000 foi firmado no valor total de R$ 1.000.000,00, sendo R$ 100.000,00 de contrapartida da Convenente e R$ 900.000,00 à conta da Concedente, liberados mediante as Ordens Bancárias 2001OB008058, de 19/10/2001, no valor de R$ 300.000,00 (Peça 2, p. 174) ; 2001OB009163, de 27/11/2001, no valor de R$ 300.000,00 (Peça 2, p. 176) ; e 2001OB010144, de 26/12/2001, no valor de R$ 300.000,00 (Peça 3, p. 10) . Teve vigência de 10/12/2000 a 1/2/2002, prorrogada de acordo com o Termo Aditivo 0251/2002 até 22/2/2003 (Peça 3, p. 13) .
3.	O Objeto foi fiscalizado pelo concedente, cujo teor consta do Relatório de Visita Técnica Final, de 13/6/2003 (Peça 3, p. 40-1) , concluindo pela execução física parcial do objeto pactuado.
4.	Posteriormente, foi emitido o Parecer Financeiro 122/2013, de 13/5/2013 (Peça 3, p. 183-4) , também concluindo pela não aprovação da prestação de contas pela totalidade dos recursos repassados, sendo instaurada Tomada de Contas Especial. No mesmo sentido, há também o Parecer Financeiro 071/2016 (Peça 3, p. 210-1) .
5.	Consta dos autos, conforme extrato de pesquisa no sistema dos Correios e Aviso de Recebimento (AR) , comprovação de que o Sr. Murilo Antônio Paes Landim recebeu as Notificações 003, de 23/1/2012 (Peça 3, p. 144-53) , e 035/2014, de 15/4/2014 (Peça 3, p. 191-2) , por meio das quais a Funasa notificou o responsável da reprovação da prestação de contas, requerendo a devolução dos recursos, permanecendo omisso.
6.	Diante do não saneamento das irregularidades apontadas e da não devolução dos recursos, instaurou-se a Tomada de Contas Especial. No Relatório de Tomada de Contas Especial 5/2012 (Peça 3, p. 170-5) , concluiu-se que o prejuízo importaria no valor original de R$ 900.000,00, em razão da impugnação total das despesas executadas, imputando-se a responsabilidade ao Sr. Murilo Antônio Paes Landim, ex-Prefeito Municipal de São João do Piauí/PI, já que os recursos foram liberados e executados durante a sua gestão.
7.	O Relatório de Auditoria 162/2017 da Controladoria Geral da União (Peça 3, p. 238-41) também chegou às mesmas conclusões. 	Após serem emitidos o Certificado de Auditoria, o Parecer do Dirigente e o Pronunciamento Ministerial (Peça 3, p. 242-4) , o processo foi remetido a este Tribunal.
8.	Em cumprimento ao Despacho exarado pelo Relator (Peça 9, p. 1) , foi expedido o Ofício 0710/2018, de 21/7/2018 (Peça 10, p. 1-7) , por meio do qual o Sr. Murilo Antônio Paes Landim, ex-Prefeito Municipal de São João do Piauí/PI, foi instado a apresentar alegações de defesa quanto às irregularidades constatadas no âmbito do convênio em tela, ou a recolher aos cofres da Funasa as quantias indicadas.  
9.	Devidamente cientificado, conforme atesta o AR de Peça 11, p. 1, o responsável requereu prorrogação de prazo para a apresentação de sua defesa (Peça 12, p. 1) , sendo atendido pelo Tribunal (Peça 13, p. 1) . Ato contínuo, fez encaminhar a esta Unidade Técnica as alegações de defesa de Peça 14, p. 1, a seguir analisadas.
EXAME TÉCNICO 
10.	Conforme mencionado no Relatório de Tomada de Contas Especial 5/2012 (Peça 3, p. 170-5) , são apontadas diversas irregularidades na execução do convênio em tela, quais sejam:
	1. a localização da obra no terreno não está correta; 
	2. não existe placa de obra referente ao convênio; 
	3. a execução do convênio não está de acordo com o plano de trabalho; 
	4. a obra não está sendo executada com qualidade; 
	5. a execução da obra não está de acordo com os projetos; 
	6. a execução da obra não está de acordo com as especificações técnicas; 
	7. a fiscalização da convenente não está realizando as medições; 
	8. não existe nenhum dificultador que possa prejudicar o desenvolvimento da obra; 
	9. dos 8.054 metros de rede coletada somente foram executados 2.932 metros; 
	10. dos 50 poços de visitas e 25 terminais de limpeza (TIL) , somente foram construídos 14 poços de visitas. 
	11. No projeto básico foi previsto 620 terminais de inspeção de limpeza (ligações domiciliares) , mas só foram executadas 254; 
	12. não foram construídas a estação elevatória (EE) e a estação de tratamento de esgoto (ETE) ;
	13. com relação à meta física estabelecida, apesar da percentagem de obras executadas ter atingido 19,69% das obras previstas, a meta física executada do convênio alcançou 0% da pactuada. 
11.	Em suas alegações de defesa (Peça 14, p. 1) , o responsável afirma o que segue:
	“Em atenção ao Ofício de n° 710/2018-TCU/Secex-TCE, datado de 21/07/2018, relacionado ao Processo TC Processo 020.247/2017-6, que trata de TCE instaurada pela FUNASA/PI, em razão da impugnação total das despesas do Convênio n°2263/2000, celebrado entre a Prefeitura Municipal de São João do Piauí e a FUNASA, que tem por objetivo a execução de "Sistemas de Esgotamento Sanitário (Processo 25235.004022/2006-10) , vimos comunicar que o referido Convênio é um prolongamento de vários Convênios com o mesmo objetivo, cujos serviços foram executados em sua totalidade, encontrando-se em pleno funcionamento e servindo a população do município, não havendo portanto, nenhum dano ao erário público. Para dirimir quaisquer dúvidas, faz-se necessário fiscalização in loco com o objetivo de averiguar sua veracidade”.
12.	Como se nota do teor das alegações acima transcritas, o ex-Prefeito limitou-se a aduzir aos autos manifestações desprovidas de efeito prático, como quando afirma que o convênio sob exame é “um prolongamento de vários Convênios com o mesmo objetivo”, além de outras de cunho eminentemente subjetivo, quando alega que os “serviços foram executados em sua totalidade, encontrando-se em pleno funcionamento e servindo a população do município, não havendo portanto, nenhum dano ao erário público”, o que nada esclarece a respeito das irregularidades que lhe são imputadas, além de estar em flagrante descompasso com o que aponta a Funasa, que dimensionou em 19,69% a execução física da obra e em 0,00% o seu alcance finalístico. Em complemento, o ex-gestor sustenta ainda a necessidade de realização de fiscalização in loco com o fito de se constatar a veracidade de suas afirmações anteriores.
13.	Assim, tem-se que o ex-gestor, quando demandado a apresentar documentação probatória de suas ações relativas à execução do convênio em apreço, nada mais fez que sustentar terem os seus atos sido devida e regularmente executados, sem que, repise-se, tenha apresentado qualquer documentação que amparasse suas afirmações, ou que tampouco refutasse a ocorrência das irregularidades apontadas pelo concedente.
14.	Já quanto à necessidade de realização de fiscalização in loco, é dever recordar que, conforme mencionado no item 3 desta instrução, o objeto da avença já foi devida e tempestivamente fiscalizado pela Funasa, cujo teor consta do Relatório de Visita Técnica Final, de 13/6/2003 (Peça 3, p. 40-1) , concluindo pela execução física parcial do objeto pactuado, e culminando na emissão dos Pareceres Financeiros 122/2013, de 13/5/2013 (Peça 3, p. 183-4) , e 071/2016 (Peça 3, p. 210-1) , ambos atestando a não aprovação da prestação de contas pela totalidade dos recursos repassados, não havendo, assim, que se falar em necessidade de realização de nova vistoria in loco, mormente quando decorridos já mais de quinze anos desde o fim da avença.
15.				Assim, imperativo sejam rejeitadas as alegações de defesa apresentadas pelo Sr. Murilo Antônio Paes Landim, ex-Prefeito Municipal de São João do Piauí/PI, ante a sua incapacidade de afastar sua responsabilidade quanto às irregularidades apontadas no presente processo, estando o mesmo já em condições de ser julgado por esta Corte de Contas. 
16.			Destarte, diante do acima relatado e, acrescido à constatação de dano ao Erário e à inexistência nos autos de elementos que permitam concluir pela ocorrência de boa-fé ou de outros excludentes de culpabilidade em sua conduta, impõe-se a necessidade de se propugnar pelo julgamento pela irregularidade das contas, considerando o responsável em débito perante o Tribunal, sem prejuízo de que lhe seja aplicada a multa prevista pela legislação.
PROPOSTA DE ENCAMINHAMENTO
17.	Diante do exposto, submetem-se os autos à consideração superior, propondo:
a) com fundamento nos arts. 1º, I, 16, III, c, e § 2º c/c os arts. 19 e 23, III, da Lei 8.443/1992, e com os arts. 1º, I, 209, III, e § 5º, 210 e 214, III, do Regimento Interno do TCU, sejam julgadas irregulares as contas do Sr. Murilo Antônio Paes Landim (CPF: XXX.716.861-XX) , ex-Prefeito Municipal de São João do Piauí/PI, no período de 1/1/1997 a 31/12/2004, e condená-lo ao pagamento das quantias a seguir especificadas, com a fixação do prazo de quinze dias, a contar da notificação, para comprovar, perante o Tribunal (art. 214, III, a, do Regimento Interno) , o recolhimento da dívida aos cofres da Funasa – Fundação Nacional de Saúde, atualizadas monetariamente e acrescidas dos juros de mora, calculados a partir das datas discriminadas, até a data do recolhimento, na forma prevista na legislação em vigor:
	VALOR ORIGINAL (Real) 
	DATA DA OCORRÊNCIA
	DÉBITO/CREDITO

	R$ 300.000,00
	19/10/2001
	Débito

	R$ 300.000,00
	27/11/2001
	Débito

	R$ 300.000,00
	26/12/2001
	Débito

            Valor total do débito atualizado até 3/10/2018: R$ 2.545.931,61.            
b) aplicar ao Sr. Murilo Antônio Paes Landim (CPF: XXX.716.861-XX) , ex-Prefeito Municipal de São João do Piauí/PI, no período de 1/1/1997 a 31/12/2004, a multa prevista no art. 57 da Lei 8.443/1992 c/c o art. 267 do Regimento Interno do TCU, fixando-lhe o prazo de quinze dias, a contar da notificação, para comprovar, perante o Tribunal (art. 214, III, a, do Regimento Interno/TCU) , o recolhimento da dívida aos cofres do Tesouro Nacional, atualizada monetariamente desde a data do acórdão que vier a ser proferido até a do efetivo recolhimento, se for paga após o vencimento, na forma da legislação em vigor;
c)  autorizar, desde logo, nos termos do art. 28, II, da Lei 8.443/1992, a cobrança judicial da dívida, caso não atendida a notificação;
d)  autorizar, desde logo, o pagamento da dívida em até 36 parcelas mensais e consecutivas, caso solicitado, nos termos do art. 26 da Lei 8.443/1992 c/c o art. 217 do Regimento Interno, fixando-se o prazo de quinze dias, a contar do recebimento da notificação, para comprovar perante o Tribunal o recolhimento da primeira parcela, e de trinta dias, a contar da parcela anterior, para comprovar o recolhimento das demais parcelas, na forma prevista na legislação em vigor;
e)  encaminhar cópia da deliberação que vier a ser proferida, bem como do relatório e do voto que a fundamentarem, ao Procurador-Chefe da Procuradoria da República em Mato Grosso do Sul, nos termos do § 3º do art. 16 da Lei 8.443/1992 c/c o § 7º do art. 209 do Regimento Interno do TCU, para adoção das medidas que entender cabíveis.
f) enviar cópia do Acórdão que vier a ser proferido à Secretaria Federal de Controle Interno e aos responsáveis, para ciência, informando que a presente deliberação, acompanhada do Relatório e do Voto que a fundamenta, está disponível para a consulta no endereço www.tcu.gov.br/acordaos, além de esclarecer que, caso requerido, o TCU poderá fornecer sem custos as correspondentes cópias, de forma impressa”.
2. 	O Ministério Público junto ao TCU manifestou-se de acordo com a essência da proposta da unidade técnica. Divergiu tão somente quanto à aplicação da multa, pois defendeu estar prescrita referida sanção. Transcrevo parecer do Parquet:
“Cuidam os autos de Tomada de Contas Especial instaurada pela Fundação Nacional de Saúde (Funasa) , em desfavor do Senhor Murilo Antônio Paes Landim, ex-Prefeito Municipal de São João do Piauí/PI, no período de 1/1/1997 a 31/12/2004, em razão da impugnação total das despesas do Convênio n.º 2.263/2000, celebrado com a Funasa, e que tinha por objeto a Execução de Sistema de Esgotamento Sanitário, no valor de R$ 900.000,00.
Na essência, esta representante do Ministério Público junto ao TCU se manifesta favoravelmente ao que propõe a Unidade Técnica (peça 15) , ressalvando a limitação temporal ao exercício da função punitiva pela Corte de Contas.
A temática do instituto da prescrição se apresenta sobre dois aspectos na processualística do Tribunal. Um se refere às ações de ressarcimento e outro à aplicação de sanções aos jurisdicionados.
Quanto ao primeiro, é forçoso reconhecer a imprescritibilidade da ação de ressarcimento de dano ao Erário, por força do art. 37, § 5.º, da Constituição Federal, entendimento pacificado pelo Supremo Tribunal Federal (STF) no julgamento do MS 26.210. Outrossim, tal tema restou pacificado no âmbito do TCU com a edição da Súmula de Jurisprudência n. 282/2012 que apresenta o seguinte enunciado: “As ações de ressarcimento movidas pelo Estado contra os agentes causadores de danos ao erário são imprescritíveis”.
Como se denota, quanto à imprescritibilidade para o ressarcimento ao Erário não há controvérsia evidenciada, tampouco, margem para se discutir interpretação diversa neste momento, vez que a tese jurídica aplicável ao caso se encontra bem sedimentada.
Por sua vez, no que concerne à pretensão punitiva, em novel deliberação o Tribunal resolveu o incidente de uniformização de jurisprudência, pacificando o entendimento mediante o Acórdão 1441/2016-TCU-Plenário de que a pretensão punitiva do Tribunal de Contas da União subordina-se ao prazo geral de prescrição indicado no art. 205 do Código Civil, de 10 anos, sendo contada a partir da data de ocorrência da irregularidade sancionada.
No presente caso, é possível constatar que o termo a quo tomado como origem dos atos impugnados remete ao ano de 2001, correspondendo as Ordens Bancárias 2001OB008058, de 19/10/2001, no valor de R$ 300.000,00 (Peça 2, p. 174) ; 2001OB009163, de 27/11/2001, no valor de R$ 300.000,00 (Peça 2, p. 176) ; e 2001OB010144, de 26/12/2001, no valor de R$ 300.000,00 (Peça 3, p. 10) , ou seja, trata-se de fato ocorrido sob a vigência do Código Civil de 1916.
No que concerne ao termo inicial da contagem do prazo decenal quando referente a fatos ocorridos na vigência do código anterior, vale colacionar excerto do Voto condutor do Acórdão 1727/2003-TCU-Primeira Câmara:
15. No âmbito deste Tribunal, em síntese, entendo deva-se aplicar o prazo prescricional de 10 (dez) anos, previsto no art. 205 do novo Código Civil, quando não houver, em 01/01/2003, o transcurso de mais da metade do prazo de 20 (vinte) anos estabelecido na lei revogada. Sendo caso de aplicação do prazo previsto no novo Código Civil, sua contagem dar-se-á por inteiro, a partir de 01/01/2003, data em que a referida norma entrou em vigor. Ao contrário, quando, em 01/01/2003, houver transcorrido mais da metade do prazo de 20 anos, a prescrição continua a correr nos moldes do Código Civil anterior. 
Desse modo, considerando a vigência do novo Código Civil a partir de 11/1/2003 e, como transcorrido pouco mais de um ano da origem das ocorrências até a entrada em vigor do novo Código Civil, menos, pois, da metade do prazo prescricional de 20 anos do Código anterior, entende-se ser aplicável ao caso a regra intertemporal do artigo 2.028 da referida lei, o que projetaria o prazo limite de 11/1/2013 para que fosse promovida a comunicação válida a interromper a prescrição ou ser efetivamente exercida a pretensão punitiva da Administração.
Ocorre que o ato que ordenou a citação, assentado à peça 9, data de 25/6/2018, quando não mais caberia à Corte exercer seu munus sancionatório.
Desta feita, ao tempo em que manifestamos nossa aquiescência à proposta da Unidade Técnica (peças 15, 16 e 17) , sugerimos a exclusão da proposta de multa consignada no “item 17.b” (peça 15, p. 4) , por restar configurada a prescrição da pretensão punitiva por parte do Tribunal”.
É o relatório.

não há

Procuradora-Geral Cristina Machado da Costa e Silva.

TOMADA DE CONTAS ESPECIAL. CONVÊNIO. CONSTRUÇÃO DE SISTEMA DE ESGOTAMENTO SANITÁRIO. EXECUÇÃO PARCIAL. PARCELA IMPRESTÁVEL. CITAÇÃO DO EX-PREFEITO. REJEIÇÃO DAS ALEGAÇÕES DE DEFESA. CONTAS IRREGULARES. DÉBITO. PRESCRIÇÃO DA MULTA.

TOMADA DE CONTAS ESPECIAL (TCE)

Secretaria de Controle Externo de Tomada de Contas Especial (SecexTCE).

Trata-se de tomada de contas especial instaurada em face da impugnação total das despesas do Convênio 2263/2000 (Siafi 415359) , firmado entre a Fundação Nacional de Saúde (Funasa) e o Município de São João do Piauí/PI, que tinha por objeto a construção de um sistema de esgotamento sanitário. 
2.	O ajuste em comento foi celebrado no valor total de R$ 1.000.000,00, sendo R$ 900.000,00 sob a responsabilidade do concedente e o restante a encargo da convenente. As ações deveriam ser executadas no período compreendido de 10/12/2000 a 1/2/2002, mas, em razão de um termo aditivo, a vigência do instrumento foi expandida até 22/2/2003.
3.	Dentre outras coisas, estava incluída no plano de trabalho a implantação da rede coletora (8.054 metros, correspondendo a R$ 464.133,69) e das ligações prediais (620, no total de R$ 110.291,75) , bem como a construção da estação elevatória (R$ 50.958,15) e da estação de tratamento (R$ 372.616,50) .
4.	Em visita realizada em junho de 2003 - posterior, portanto, à vigência do convênio -, a Funasa verificou que as benfeitorias foram parcialmente realizadas. Dos 8.054 metros de rede coletora, foram construídos apenas 2.932 metros; dos 50 poços de visita, concluiu-se apenas catorze; só foram executadas 254  ligações domiciliares, quando estavam previstas 620. Não foram feitas as estações elevatória e de tratamento de esgoto. 
5.	O percentual de execução atingiu 19,69% do total indicado no plano de trabalho. Ocorre que, por não apresentar funcionalidade, houve a impugnação da integralidade do montante repassado. A unidade técnica, então, promoveu a citação do Sr. Murilo Antônio Paes Landim, ex-prefeito no período de 1/1/1997 a 31/12/2004, pelo valor total repassado (R$ 900.000,00) .
6.	 O responsável, na sua defesa, alegou que os serviços foram executados em sua totalidade, encontrando-se em pleno funcionamento e servindo à população do município. Para corroborar sua tese, pleiteou a realização de nova fiscalização in loco.
7.	A Secex/TCE propôs a rejeição das alegações de defesa, a irregularidade das contas do ex-gestor, a condenação em débito integral e a aplicação da multa prevista no art. 57 da Lei 8.443/1992. O Ministério Público junto ao TCU manifestou-se de acordo com a essência desse encaminhamento, sugerindo, contudo, a exclusão da multa, dada a ocorrência da prescrição. 
8.	Manifesto-me de acordo com os pareceres precedentes, cujos fundamentos incorporo como razões de decidir, sem prejuízo das considerações que passo a fazer.
9.	No tocante à multa, de fato, houve a perda da pretensão punitiva do Tribunal. No Acórdão 1441/2016-TCU-Plenário resolveu incidente de uniformização de jurisprudência, optando pela aplicação dos comandos previstos no Código Civil no tocante à prescrição, em especial o disposto no art. 205 daquele diploma normativo (prazo decenal) . Dessa forma, considerando que a inexecução do convênio restou caracterizada ao final da vigência do instrumento (22/2/2003) e que o despacho ordenador da citação é de 25/6/2018, está prescrita a sanção no caso concreto.
10.	Entendo que o gestor deve ser condenado em débito, pois não restou comprovada a execução das benfeitorias. Não cabe ao TCU determinar, a pedido do responsável, a realização de inspeção para a obtenção de provas, uma vez que constitui obrigação da parte apresentar os elementos que entender necessários para a sua defesa. Cito, nesse sentido, o Acórdão 6214/2016-TCU-Primeira Câmara. 
11.	Suponhamos, por hipótese, que o gestor demonstrasse o funcionamento do sistema de abastecimento de água. Tal fato não seria suficiente para elidir o débito, pois, no caso concreto, não é possível estabelecer o nexo causal entre os recursos federais repassados no convênio e a construção do sistema de esgotamento sanitário. Lembro que as notas fiscais da empresa contratada foram emitidas em dezembro de 2001 e os saques dos recursos ocorreram naquele mesmo mês, ao passo que, em junho de 2003, pouca coisa estava construída. 
12.	Ante o exposto, acompanhando a proposta do Ministério Público junto ao TCU, voto por que seja adotada a deliberação que ora submeto a este Colegiado.
	TCU, Sala das Sessões Ministro Luciano Brandão Alves de Souza, em 16 de abril de 2019.
BENJAMIN ZYMLER 
Relator